【裁判字號】    94,重訴,86
【裁判日期】    950726
【裁判案由】    所有權移轉登記等
【裁判全文】
臺灣高雄地方法院民事判決              94年度重訴字第86號
原      告  庚○○
被      告  甲○○
訴訟代理人  丁○○
被      告  戊○○
            辛○○
            壬○○
            乙○○
            丙○○
            己○○
當事人間所有權移轉登記等事件，本院於民國95年7 月12日言詞
辯論終結，判決如下：
    主      文
原告之訴駁回。
訴訟費用由原告負擔。
    事實及理由
一、本件被告戊○○、壬○○、丙○○、己○○經合法通知，未
    於言詞辯論期日到場，核無民事訴訟法第386 條各款所列情
    形，爰依原告之聲請，由其一造辯論而為判決。
二、原告主張：原告為訴外人陳蘇韻梅之繼承人，緣陳蘇韻梅並
    無出賣其所有坐落高雄縣鳳山市○○段452 地號土地（下稱
    系爭土地），且無委託被告戊○○、辛○○代為銷售，亦無
    委託被告即代書己○○辦理前開土地移轉登記之真意；詎被
    告戊○○、辛○○竟於民國78年11月20日偽刻陳蘇韻梅印章
    ，偽造「委託代理銷售契約書」（下稱系爭代銷契約），收
    取仲介費新台幣（下同）150,000 元，致陳蘇韻梅受有350,
    000 元之損害，並於79年1 月間媒介被告甲○○以3,000,00
    0 元買受系爭土地，惟79年1 月22日所訂立之「不動產買賣
    契約書」（下稱系爭買賣契約）上「陳蘇韻梅」簽名、印文
    亦非訴外人陳蘇韻梅所為，顯見前述代銷、買賣契約均不存
    在；然被告即高雄縣稅捐稽徵處職員壬○○竟違法收受非出
    賣人陳蘇韻梅所繳交之土地增值稅稅款374,272 元，被告己○○明知未受委任卻逕行辦理系爭土地移轉登記事宜，被告
    即高雄縣鳳山地政事務所職員乙○○、丙○○則在訴外人陳
    蘇韻梅未到場、復未委託他人代理情形下，為系爭土地所有
    權之移轉登記，侵害訴外人陳蘇韻梅之財產權；另系爭買賣
    契約訂立後，被告甲○○並未遵期繳交買賣價金，迄今仍有
    第1 、2 、4 期價金欠繳，訴外人陳蘇韻梅已於79年3 月23
    日通知被告甲○○解除契約；爰依不當得利、侵權行為、所
    有物返還、契約解除後回復原狀請求權，及繼承之法律關係
    提起本訴，並聲明求為：(一)確認訴外人陳蘇韻梅與被告戊○○、辛○○間系爭代銷契約不存在；被告戊○○、辛○○應
    給付500, 000元與原告及全體繼承人。(二)確認訴外人陳蘇韻
    梅與被告甲○○間系爭買賣契約不存在，被告甲○○應將系
    爭土地回復登記與原告及全體繼承人。(三)被告壬○○應給付
    374,272 元與原告及全體繼承人。(四)被告乙○○、丙○○應
    將系爭土地所有權移轉登記塗銷，將土地回復登記與原告及
    全體繼承人，並給付1,000,000 元與原告及全體繼承人。
    (五)被告己○○應給付1,000,000 元與原告及全體繼承人。
三、被告戊○○、壬○○、丙○○、己○○均未於言詞辯論期日
    到場，亦未提出準備書狀作何聲明或陳述；另被告辛○○辯
    稱：訴外人陳蘇韻梅確有訂立系爭代銷、買賣契約之真意，
    又伊未偽刻陳蘇韻梅印章等語，被告甲○○辯以：訴外人陳
    蘇韻梅表示欲出售土地，雙方才會訂立系爭買賣契約，伊已
    如期繳交定金及第1 至3 期款，至於第4 期款是因為訴外人
    陳蘇韻梅始終未配合鑑界交付土地，所以才未交付等語；而
    被告乙○○則以：已確實核對申請所有權移轉登記所檢附之
    身份證件、代理文件、資料，均與法律規定相符才准予辦理
    ，並無不法等語，茲為抗辯；並均聲明：請求駁回原告之訴
    。
四、按繼承人有數人時，在分割遺產前，各繼承人對於遺產全部
    為公同共有；另除公同關係所由規定之法律或契約另有規定
    外，公同共有物之處分，及其他之權利行使，應得公同共有
    人全體之同意；又前開規定，於所有權以外之財產權，由數
    人共有或公同共有者準用之，民法第1151條，第828 條第2
    項、第831 條分別定有明文；則若繼承人因繼承取得之遺產
    受侵害時，其所生損害賠償請求權，乃公同共有債權，如由
    公同共有人即繼承人中之一人或數人就此債權為訴訟上請求
    時，依前開規定，自須得其他繼承人全體之同意。經查，本
    件訴外人陳蘇韻梅業已於89年7 月5 日死亡，其第一順位繼
    承人並未拋棄繼承，且均同意由原告提起本件訴訟，有台灣
    台南地方法院94年4 月6 日94南院慶民雅字第0940012002號
    函、戶籍謄本、原告95年4 月28日準備書狀各1 份在卷可稽
    （見院卷第100 、107 、251 、252 頁），是以，原告提起
    本件訴訟，請求被告對訴外人陳蘇韻梅全體繼承人為給付，
    即屬合法；至於原告各項請求是否有據，茲分述如下。
五、被告戊○○、辛○○部分：
  (一)代銷契約不存在，返還仲介費部分：
    1.按確認法律關係之訴，非原告有即受確認判決之法律上利
      益者，不得提起之，民事訴訟法第247 條第1 項前段定有
      明文；所謂即受確認判決之法律上利益，須因法律關係之
      存否不明確，致原告在私法上之地位有受侵害之危險，而
      此項危險得以對於被告之確認判決除去之者，始為存在，
      最高法院42年台上字第1031號判例意旨參照。經查，原告
      雖以訴外人陳蘇韻梅無訂立系爭代銷契約之真意，而謂該
      契約於陳蘇韻梅與被告戊○○、辛○○間不存在云云；然
      依原告提出之系爭代銷契約影本（見院卷第284 、285 頁
      ）所載，委託人、受託人分別為陳蘇韻梅、漢邦房屋仲介
      有限公司（下稱漢邦公司），是該契約關係乃存在於陳蘇
      韻梅與漢邦公司間，實與被告戊○○、辛○○無涉，而被
      告辛○○亦不爭執其及被告戊○○與陳蘇韻梅間均無代銷
      契約存在；從而，依原告主張之法律關係於訴外人陳蘇韻
      梅與被告戊○○、辛○○間並無存否不明確之情事，且縱
      經確認亦無法除去原告所主張私法上地位受侵害之危險，
      而無訴之利益，堪以認定。
    2.系爭代銷契約乃存在於訴外人陳蘇韻梅與漢邦公司間，而
      與被告戊○○、辛○○無涉，已如前述；故陳蘇韻梅因系
      爭代銷契約所繳交之仲介費150,000 元，有受領權人為漢
      邦公司；則原告以系爭代銷契約不存在為由，依不當得利
      之法律關係，請求戊○○、辛○○返還前述仲介費，即屬
      無據。
  (二)侵權行為部分：
    1.經查訴外人陳蘇韻梅於臺灣高雄地方法院檢察署92年度偵
      字第3267號詐欺等案件（下稱系爭刑案）於82年3 月17日
      偵查中供稱：我為了出售系爭土地，有將印鑑資料、所有
      權狀交給仲介去辦理，辛○○是仲介公司的人，我曾委託
      他向買受人甲○○收取第3 期款後拿來給我等語，核與被
      告戊○○、辛○○於系爭刑案82年2 月9 日、同年4 月9
      日偵查中所稱：二人分別係漢邦公司負責人、員工，漢邦
      公司係受陳蘇韻梅委託仲介出售系爭土地，並由辛○○負
      責辦理等語（見該卷第80、81、48頁反面、49、88頁），
      及載明「陳蘇韻梅於78年11月20日至79年1 月20日期間，
      委託漢邦公司代為尋覓買受人、訂約機會，以出售系爭土
      地」之系爭代銷契約影本相符（見院卷第284 、285 頁）
      ，足見訴外人陳蘇韻梅與漢邦公司均有訂立系爭代銷契約
      之真意，並已達成意思表示合致。
    2.原告雖以代銷契約內之署名與陳蘇韻梅平日筆跡不符，又
      印文係記載「蘇韻梅」，而非「『陳』蘇韻梅」，認署名
      、印文均非真正，推論係被告戊○○、辛○○偽造，而謂
      兩人應負侵權行為損害賠償責任云云；然按當事人互相表
      示意思一致者，無論其為明示或默示，契約即為成立，民
      法第153 條第1 項定有明文；是以，契約之成立除有特約
      須以特定方式為之者外，僅當事人間意思表示一致，即可
      成立，書面契約只為證明之方法，又關於系爭代銷契約，
      訴外人陳蘇韻梅已與漢邦公司達成意思表示合致，業如前
      述，系爭代銷契約自屬成立，縱使原告關於該契約內署名
      、印文之主張為真實，亦不影響系爭代銷契約之效力；況
      且，原告除前開主張外，並未提出其他證據以實其說，復
      為被告辛○○所否認，尚難僅以原告主觀臆測，即認定上
      開代銷契約上「陳蘇韻梅」署名、印文並非真正，更難遽
      以認定該署名、印文係被告戊○○、辛○○所偽造，又系
      爭刑案偵查結果亦同此認定，此有不起訴處分書、台灣高
      等法院高雄分院檢察署82年度議字第458 號駁回再議處分
      書各1 份可參（見院卷第62至70頁），堪認被告戊○○、
      辛○○並無原告主張之不法行為存在。
    3.是以，訴外人陳蘇韻梅既有訂立系爭代銷契約之真意，則
      難認陳蘇韻梅因而受有何財產權上之損害；加以，亦無從
      認定被告戊○○、辛○○有偽造代銷契約上「陳蘇韻梅」
      署名、印文之行為，是亦無以認定兩人有何不法行為而構
      成侵權行為；從而，原告依侵權行為之法律關係，請求被
      告戊○○、辛○○賠償所受損害350,000 元，並無可採。
六、被告甲○○部分：
  (一)買賣契約不存在，回復登記部分：
    1.原告雖以訴外人陳蘇韻梅並無訂立系爭買賣契約之真意，
      又該契約書上署名、印文均非真正，而主張買賣契約不存
      在云云；然查，訴外人陳蘇韻梅於系爭刑案82年3 月17日
      偵查中供稱：我確實是要出售系爭土地，在與被告甲○○
      簽訂系爭買賣契約時，我有看過內容才簽名的等語（見系
      爭刑案卷第81頁），核與被告甲○○所辯相符；又系爭買
      賣契約上「陳蘇韻梅」印文，係與訴外人陳蘇韻梅於79年
      1 月23日所申請之印鑑證明相符等情，則有系爭買賣契約
      、台灣省台南市中區戶政事務所南市中印證字第419 號印
      鑑證明影本各1 份在卷足憑（見院卷第72、73、140 頁）
      ，按印鑑登記原則上係申請人填具書面申請書後親自辦理
      ，由戶政機關查驗申請人國民身分證、戶籍登記資料無訛
      後，始登載於印鑑簿並發給印鑑證明，在登記程序上設有
      相當之限制及控管，相對而言，就該印文之真正亦有相當
      程度之證明與擔保，且訴外人陳蘇韻梅於79 年1月22日，
      在系爭買賣契約上用印後，翌日復持同一印文申請印鑑登
      記，更可見系爭買賣契約上印文之真正；加以，原告亦不
      爭執已協同訴外人陳蘇韻梅，於79年3 月18 日 向被告甲○○收取系爭買賣契約第3 期價金，並有收款證明影本1
      份可證（見院卷第71頁），堪認訴外人陳蘇韻梅確有與被
      告甲○○訂立系爭買賣契約之真意，才會受領該買賣價金
      。
    2.從而，原告主張系爭買賣契約不存在，即非可採；則其據
      以請求被告甲○○回復系爭土地所有權登記與訴外人陳蘇
      韻梅之全體繼承人云云，亦屬無據。
  (二)解除契約、回復原狀部分：
    1.原告雖主張被告甲○○迄今仍未支付系爭買賣第1 、2 、
      4 期價金，而訴外人陳蘇韻梅已於79年3 月23日以存證信
      函解除契約云云，然查：被告甲○○關於系爭買賣除第4
      期價金410,000 元外，均已支付等情，業據被告辛○○於
      系爭刑案82年4 月9 日偵查中證稱：系爭買賣第1 、2 期
      價金付款時，我均有在場見證等語（見系爭刑案卷第88頁
      ），核與記載「訴外人陳蘇韻梅已分別於79年1 月22日、
      同年月23日收訖第1 、2 期價金」，並緊接於文字下方蓋
      有陳蘇韻梅印鑑章之系爭買賣契約相符（見院卷第72頁）
      ，且被告甲○○用以支付第2 期款之中央信託局股份有限
      公司高雄分公司開立之ＢＤ0000000 號金額1, 400,000元
      台支，係訴外人陳蘇韻梅經由台灣南區郵政管理局提示乙
      節，亦經本院函詢台灣銀行高雄分行屬實，有該行95年5
      月9 日高雄營字第09500038621 號函在卷（見院卷第248
      、249 頁）；而原告於系爭刑案82年2 月9 日偵查中亦陳
      稱：系爭買賣價金只剩410,000 元尚未支付等語（見系爭
      刑案卷第47頁反面、48頁），顯見第1 、2 期價金被告甲○○均已支付無誤；參以，訴外人陳蘇韻梅已收受被告甲○○所繳交之第3 期價金，並出具第3 期價金收款證明，
      業如前述，衡情若甲○○尚未繳交第1 、2 期價金，則陳
      蘇韻梅收受後，當先抵充未支付之款項，而非逕行充作第
      3 期價金並出具之收款證明；以上均可見被告甲○○辯稱
      除第4 期價金外，其餘均已付清，係屬可採，則原告以此
      為由主張系爭買賣契約已合法解除，即屬無據。
    2.至於原告以被告甲○○未支付第4 期價金，主張得依系爭
      買賣契約規定不經催告解除契約云云，經查，關於系爭買
      賣第4 期價金，即尾款410,000 元，買賣雙方雖約定應於
      「過戶完畢後支付」，惟因系爭土地經界所在不明，故雙
      方同時亦約定「陳蘇韻梅應鑑定界址予甲○○，費用由陳
      蘇韻梅負擔」，有系爭買賣契約可憑（見院卷第72、73頁
      ）；另依民法第348 條第1 項、第367 條規定，物之買受
      人雖有交付約定價金、受領標的物之義務，然出賣人亦負
      交付其物於買受人，並使其取得該物所有權之義務，以上
      均屬買賣契約之主給付義務；則系爭買賣契約雖僅約定尾
      款之交付時期為「過戶完畢」後，然依前開契約整體約定
      內容，及考量買賣雙方義務之履行，並解釋當事人真意，
      足認系爭買賣契約所稱「過戶完畢」係指訴外人陳蘇韻梅
      應將出賣人之主給付義務履行完畢之謂，故被告甲○○辯
      稱所謂「過戶完畢」實際上係包括交付已確定經界後之土
      地等語，應屬可採；即陳蘇韻梅須完成出賣人交付系爭土
      地並使甲○○取得該地所有權之義務，被告甲○○始有支
      付價金尾款之義務，堪以認定。
    3.又訴外人陳蘇韻梅遲遲未辦理鑑定界址，被告甲○○乃於
      79年3 月22日委由漢邦公司代為申請，並於同年4 月11會
      同鳳山地政事務所至系爭土地完成複丈，再於同年月17日
      催告陳蘇韻梅於3 日內至漢邦公司領取尾款，經陳蘇韻梅
      於翌日收受該通知等情，則有甲○○寄發之高雄61支郵局
      第100 號存證信函、掛號郵件收件回執各1 份可參（見院
      卷第114 至116 頁），復為原告所不爭執，可信為真正。
    4.綜上，訴外人陳蘇韻梅既有先為給付，即辦理土地界址鑑
      定並完成所有權移轉登記之義務，卻尚未履行完畢，即屬
      有可歸責於陳蘇韻梅之事由，則原告請求被告甲○○先為
      價金尾款之支付，即非可採；又被告甲○○於自行鑑界後
      ，已提出並催告訴外人陳蘇韻梅領取該尾款，然陳蘇韻梅
      於收受通知後，仍遲遲未予受領，顯已陷於受領遲延，而
      屬可歸責；從而，被告甲○○於系爭買賣契約之履行並無
      可歸責之事由，則原告以被告甲○○迄今仍未支付尾款為
      由，主張訴外人陳蘇韻梅解除契約為合法，甲○○應將系
      爭土地回復登記與原告及全體繼承人云云，即屬無據。
七、被告壬○○部分：
  (一)原告主張被告壬○○明知被告甲○○並非系爭土地增值稅繳
    款義務人，竟違法收受甲○○所繳稅款，侵害訴外人陳蘇韻
    梅財產權云云；然按修正前即前開稅款繳納當時有效之土地
    稅法第5-1 條第1 項：「土地所有權移轉，其應納之土地增
    值稅，納稅義務人未於規定期限內繳納者，得由取得所有權
    之人代為繳納。」規定可知，土地買受人亦為合法之增值稅
    納稅義務人，則被告壬○○收取系爭土地買受人甲○○所繳
    交之土地增值稅款，並無不法。
  (二)又依原告不爭執真正，經被告戊○○擔任見證人，且蓋有訴
    外人陳蘇韻梅印鑑章之79年3 月18日第3 期價金收款證明影
    本（見院卷第71頁），及訴外人陳蘇韻梅提起系爭刑案時所
    檢附之收款憑證影本（見系爭刑案卷第17頁）之記載，可知
    訴外人陳蘇韻梅已同意被告甲○○用已支付之土地增值稅款
    ，扣抵應支付之第3 期買賣價金等情，核與被告甲○○、戊○○分別於系爭刑案82年4 月9 日、82年3 月17日偵查中所
    稱：陳蘇韻梅遲遲不繳交土地增值稅，經我請漢邦公司代為
    協調後，陳蘇韻梅同意由我先繳交，再從第3 期價金中扣除
    等語，及陳蘇韻梅表示無力繳交土地增值稅，故同意由甲○○先繳，再從第3 期價金中扣除等語均相符（見系爭刑案卷
    第86、81頁），益見被告壬○○收取甲○○繳交之土地增值
    稅款，並無任何不法之處。
  (三)準此，被告壬○○收受甲○○繳交之前開稅款，既無任何違
    法之處，則原告依侵權行為之法律關係，請求壬○○賠償訴
    外人陳蘇韻梅所受損害374,272 元與原告及全體繼承人，即
    屬無據。
八、被告乙○○、丙○○、己○○部分：
  (一)原告主張訴外人陳蘇韻梅並無移轉系爭土地所有權之意，且
    未到場亦未委託被告己○○辦理，然己○○竟擅自以代理人
    名義申請辦理，而被告乙○○、丙○○則未經核對身分證件
    ，即違法將系爭土地移轉登記於被告甲○○名下，侵害訴外
    人陳蘇韻梅財產權云云；然查，訴外人陳蘇韻梅於系爭刑案
    偵查中陳稱：我有將印鑑證明、所有權狀交給代書辦理所有
    權移轉登記等語（見系爭刑案卷第80頁反面、81頁），核與
    被告己○○於系爭刑案偵查中所供：陳蘇韻梅辦理所有權移
    轉登記之證件，都是他本人交給我的等語相符（見系爭刑案
    卷第89頁反面），並有高雄縣鳳山地政事務所94年5 月10日
    鳳地所資字第0940005091號函，及隨函所檢附之記載委託己○○代理申辦所有權移轉登記事宜，並蓋有前述陳蘇韻梅印
    鑑章之土地登記申請書、土地買賣所有權移轉契約書、被告
    甲○○國民身分證、土地增值稅繳款書、陳蘇韻梅印鑑證明
    、陳蘇韻梅戶口名簿、土地所有權狀影本各1 份在卷可憑（
    見院卷第133 至143 頁）；參以，辦理上述所有權移轉登記
    所需之所有權狀原本、印鑑章、印鑑證明、戶口名簿等，均
    屬陳蘇韻梅重要之個人身分、財產資料，若陳蘇韻梅並無辦
    理之真意，怎可能輕易交付與代書己○○？顯見陳蘇韻梅上
    開關於有交付文件委託被告己○○代辦土地所有權移轉登記
    之陳述，係屬可採；則被告乙○○、丙○○核對前揭申請登
    記資料後，辦理系爭土地所有權移轉登記，係與修正前即移
    轉登記時有效之土地法第73條、土地登記規則第25條、第36
    條、第37條之規定相符，而無不法之處。
  (三)從而，被告己○○既基於被告甲○○、訴外人陳蘇韻梅之委
    任而代辦所有權移轉登記事宜，被告乙○○、丙○○則依申
    請而為系爭土地所有權之移轉登記，其行為均無不法，並不
    構成侵權行為，則原告依侵權行為之法律關係，請求被告乙○○、丙○○應將系爭土地所有權移轉登記塗銷，將土地回
    復登記與與原告及全體繼承人，並給付1,000,000 元與原告
    及全體繼承人；被告己○○則應給付1,000,000 元與原告及
    全體繼承人云云，均屬無據。
九、綜上所述，本件原告之主張均屬無據，已如前述，則其依不
    當得利、侵權行為、所有物返還、契約解除後回復原狀請求
    權，及繼承之法律關係，(一)確認訴外人陳蘇韻梅與被告戊○○、辛○○間系爭代銷契約，與被告甲○○間系爭買賣契約
    均不存在；(二)被告戊○○、辛○○應給付500,000 元、被告
    壬○○應給付374,272 元、被告乙○○、丙○○應給付1,00
    0,000 元、被告己○○應給付1,000,000 元與原告及全體繼
    承人；(三)被告甲○○應將系爭土地回復登記與原告及全體繼
    承人；(四)被告乙○○、丙○○應將系爭土地所有權移轉登記
    塗銷，將土地回復登記與原告及全體繼承人云云，均為無理
    由，應予駁回。
十、據上論結，原告之訴為無理由，依民事訴訟法第385 條第1
    項、第78條，判決如主文。
中    華    民    國    95    年    7     月    26    日
                  民事第一庭  審判長法  官  沈建興
                                    法  官  林玉心
                                    法  官  洪珮婷
以上正本證明與原本無異。
如不服本判決，應於送達後20日內，向本院提出上訴狀並表明上
訴理由，如於本判決宣示後送達前提起上訴者，應於判決送達後
10日內補提上訴理由書（須附繕本）。
中    華    民    國    95    年    7     月    26    日
                                    書記官  鍾淑美


司法院資訊處製作；財團法人民間司法改革基金會備份。
